【裁判字號】    96,簡上,113
【裁判日期】    970117
【裁判案由】    給付工程款
【裁判全文】
臺灣桃園地方法院民事判決             96年度簡上字第113號
上  訴  人  戊○○
            丁○○（原名：張建仁）
共      同
訴訟代理人  紀復儀律師
被 上 訴人  庚○○
            己○○
            丙○○
            乙○○
上列當事人間請求給付工程款事件，上訴人對於中華民國96年4
月30日本院桃園簡易庭95年度桃簡字第1616號第1 審簡易判決提
起上訴，於96年12月27日言詞辯論終結，本院判決如下：
    主      文
上訴駁回。
第二審訴訟費用由上訴人戊○○負擔百分之七十二，餘由上訴人
丁○○負擔。
    事實及理由
一、被上訴人起訴主張：上訴人於民國94年間購買坐落桃園縣蘆
    竹鄉○○路花都社區編號A2-12F、A2-13F及A8-8F 之3 間房
    屋（下稱系爭房屋），其中A2-12F、A2-13F登記上訴人戊○○所有，A8-8F 則登記上訴人丁○○所有，上訴人復委託甲○○施作系爭房屋室內裝潢工程及傢俱燈飾採買裝置，甲○○即於94年12月初與被上訴人間就系爭房屋之裝潢工程及傢
    俱燈飾採買裝置成立承攬契約，由被上訴人乙○○施作家俱
    及燈飾部分，被上訴人庚○○施作窗簾部分，被上訴人己○○施作木工部分，被上訴人丙○○施作油漆部分，被上訴人
    均已依約完成承攬工作，詎甲○○僅給付部分之款項，後以
    家人發生重大車禍需至新加坡處理為由而避不見面，計尚有
    如附表所示之工程款未為給付，被上訴人轉向屋主即上訴人
    請求無著，因上訴人委託甲○○施作系爭房屋之裝潢等工程
    後，甲○○再委由被上訴人承攬，則上訴人積欠甲○○報酬
    ，甲○○又積欠被上訴人報酬，被上訴人自得依民法第242
    條之規定，代位甲○○向上訴人行使權利，爰依承攬及代位
    之法律關係，請求(一)上訴人戊○○應給付甲○○新台幣（下
    同）300,000 元及自被上訴人於95年9 月29日提出到院民事
    準備(1)狀繕本送達上訴人戊○○之翌日起起加計法定遲延利
    息，並由被上訴人乙○○代位受領150,000 元本息，由被上
    訴人庚○○代位受領35,000元本息，由被上訴人己○○代位
    受領70,000元本息，由被上訴人丙○○代位受領45,000元本
    息。(二)上訴人丁○○應給付甲○○118,000 元及自被上訴人
    於95年9 月29日提出到院民事準備(1)狀繕本送達上訴人丁○○之翌日起加計法定遲延利息，並由被上訴人乙○○代位受
    領100,000 元本息，由被上訴人庚○○代位受領18,000元本
    息等語。
二、上訴人則以：上訴人係委託訴外人陳冠騰代理處理系爭房屋
    裝潢等工程，並由訴外人陳冠騰尋得甲○○承攬該裝潢等工
    程，甲○○再分別委託被上訴人施作，上訴人並不認識被上
    訴人，上訴人於原審提出報價單及請款單等未經甲○○簽名
    ，不能證明其間就承攬報酬數額達成合意；上訴人委由訴外
    人辛○○於94年11月18日交付訂金130,000 元予甲○○，復
    於95年1 月中旬委由訴外人陳冠騰協同訴外人辛○○交付尾
    款400,000 餘元予甲○○，合計上訴人已給付系爭房屋裝潢
    等款項550,000 餘元予甲○○，被上訴人即無從再代位甲○○向上訴人請求；甲○○未辦妥該裝潢工程驗收，嗣後聯絡
    無著，其下游廠商即被上訴人等要求上訴人給付工程款項，
    上訴人業向臺灣桃園地方法院檢察署對於甲○○提出侵占及
    背信之刑事告訴，衡情上訴人應無甘冒誣告罪之風險，編造
    已付款予甲○○之說詞，以逃避被上訴人之請求；據被上訴
    人乙○○提出收款明細表及報價單抬頭為米格浩斯工程有限
    公司（下稱米格浩斯公司），另上訴人庚○○提出訂購單及
    請款單抬頭為統一建材興業有限公司（下稱統一建材興業公
    司），足認該承攬契約當事人應為米格浩斯公司、統一建材
    興業公司，上訴人乙○○、庚○○不得本於承攬契約為請求
    等語資為抗辯。
三、原審為被上訴人全部勝訴之判決，上訴人聲明不服，提起上
    訴，並為上訴聲明：(一)原判決廢棄。(二)被上訴人在第一審之
    訴駁回。被上訴人則為答辯聲明：上訴駁回。
四、兩造不爭執之事實：
  (一)坐落桃園縣蘆竹鄉○○路花都社區編號A2-12F、A2-13F房屋
    登記為上訴人戊○○所有，同社區編號A8-8F 房屋登記為上
    訴人丁○○所有，上訴人於94年11月間委託訴外人陳冠騰代
    理與甲○○就系爭房屋室內裝潢工程及傢俱燈飾採買裝置成
    立承攬契約，甲○○即於94年12月初將系爭房屋家俱及燈飾
    部分委由被上訴人乙○○（或米格浩斯公司）施作，窗簾部
    分委由被上訴人庚○○（或統一建材興業公司）施作，木工
    部分委由被上訴人己○○施作，油漆部分委由被上訴人丙○○施作，嗣承攬工作均已依約完成。
  (二)後甲○○以家人發生重大車禍需至新加坡處理為由而避不見
    面，尚餘部分工程款未為給付。
五、按「債務人怠於行使其權利時，債權人因保全債權，得以自
    己之名義，行使其權利。但專屬於債務人本身者，不在此限
    。」，「前條債權人之權利，非於債務人負遲延責任時，不
    得行使。但專為保存債務人權利之行為，不在此限。」，民
    法第242 條、第243 條定有明文。兩造各以前揭情詞主張及
    抗辯，本件應審酌之爭點厥為：(一)被上訴人乙○○、庚○○
    是否與甲○○成立承攬契約，得否向甲○○請求給付承攬報
    酬？(二)上訴人是否已給付甲○○系爭房屋裝潢工程款項？給
    付數額若干？(三)被上訴人主張代位甲○○向上訴人請求給付
    承攬報酬並由其等代為受領是否有理？茲分別論斷如後：
  (一)查被上訴人乙○○於原審提出收款明細表、報價單及請款單
    抬頭記載為米格浩斯公司（見原審卷第164 頁至第167 頁）
    ，上訴人庚○○於原審提出訂購單及請款單抬頭記載為統一
    建材興業公司（見原審卷第168 頁至第172 頁），上訴人乙○○、庚○○稱因系爭房屋裝潢工程金額較小，係以個人名
    義與甲○○承接系爭工程，僅係借用米格浩斯公司及統一建
    材興業公司之表單，而於該表單右下角載明承辦人為上訴人
    乙○○、庚○○憑為其等個人承接承攬工作依據等語，核非
    事理所無，且前開抬頭為米格浩斯公司之收款明細表、報價
    單及請款單右下角確有「承辦人乙○○」之記載，前開抬頭
    為統一建材興業公司之訂購單及請款單右下角確有「承辦人
    庚○○」之記載，被上訴人己○○於原審亦陳明：係甲○○
    介紹伊裝潢被上訴人房屋，其餘被上訴人係透過伊介紹後直
    接與甲○○商談施工細節等語（見原審卷第121 頁），復據
    米格浩斯公司及統一建材興業公司分別出具證明書系爭工程
    確係上訴人乙○○、庚○○個人所為，與該公司無關，有證
    明書2 件在卷可按（見本院卷第64頁、第86頁），該證明書
    蓋有米格浩斯公司、統一建材興業公司及負責人之大小章，
    衡情足認為真正，上訴人空言否認該證明書之真正即非可採
    ，依上諸情，足認上訴人乙○○、庚○○確係各以個人名義
    與甲○○間成立承攬契約，被上訴人抗辯締約者為米格浩斯
    公司及統一建材興業公司，上訴人乙○○、庚○○不得依承
    攬契約為請求云云，殊不足取。
  (二)次查，上訴人主張其等委由訴外人辛○○於94年11月18日交
    付訂金130,000 元予甲○○，復於95年1 月中旬委由訴外人
    陳冠騰協同訴外人辛○○交付尾款400,000 餘元予甲○○（
    見原審卷第100 頁、本院卷第23頁至第24頁），合計已給付
    系爭房屋裝潢等款項550,000 餘元予甲○○云云，為被上訴
    人所否認。證人陳冠騰於原審證稱：其僅將系爭房屋3 間委
    託甲○○裝潢，先已給付十幾萬元之訂金，後以作多少給多
    少方式，陸續給付達五十幾萬等語（見原審卷第67頁至第68
    頁），證人辛○○則證稱：知道上訴人與陳冠騰合資購入花
    都社區房屋8 、9 間，知道陳冠騰將其中4 間房屋交予甲○○裝潢，陳冠騰於94年11月18日匯款130,000 元至其帳戶，
    其旋即交付該款項予甲○○，甲○○亦交付備忘錄1 紙予其
    收執，其經手金額僅止此130,000 元等語（見本院卷第57頁
    至第61頁），並有證人辛○○存摺影本在卷可參（見本院卷
    第70頁至第71頁），核與證人辛○○證述匯款及提領情節相
    符。另依卷附備忘錄記載：「工程名稱：花都社區A8-8F ，
    A2-12F裝修工程。總價：新台幣肆拾柒萬元整。第一期價：
    壹拾萬元整。簽收日期：94.11.18。簽收：甲○○（簽名
    ）。尾款：新台幣拾萬元整。…」字樣（見原審卷第92頁
    ），依上足認上訴人確有委託訴外人辛○○於94年11月18日
    交付130,000 元予甲○○，用以支付花都社區編號A8-8F 及
    A2-12F房屋裝修工程訂金。另證人陳冠騰證稱其先給付十幾
    萬元之訂金，後以作多少給多少方式，陸續給付達五十幾萬
    元，證人辛○○則證稱其僅經手前開130,000 元，均與上訴
    人主張於95年1 月中旬委由訴外人陳冠騰協同訴外人辛○○
    交付尾款400,000 餘元予甲○○情事不合。再證人陳冠騰證
    稱其僅將系爭房屋3 間委託甲○○裝潢云云，與證人辛○○
    證稱及上訴人主張係將4 間房屋委託甲○○裝潢之事實不合
    ，而證人陳冠騰本係與上訴人合資購買花都社區房屋共計10
    間（見原審卷第67頁），復受上訴人全權委託處理系爭房屋
    裝潢事宜，足見其間關係密切，所為證言難免偏頗，證人陳
    冠騰受託處理系爭房屋裝潢事宜，果若交付系爭工程款項予
    甲○○，竟未取得任何收據為憑，更與常情有違，證人陳冠
    騰證之證詞，即難遽而全部採取憑為上訴人有利認定之依據
    。又據上訴人提出憑為支付工程款項依據之存摺影本所示，
    於94年11月8 日提領100,000 元，94年12月22日提領550,00
    0 元（上訴人主張其中200,000 元交付甲○○），95年1 月
    8 日提領100,000 元，亦與其主張支付款項情節不合，依此
    存摺影本所示提領紀錄，亦難憑認上訴人主張已付款予甲○○達550,000 餘元之事實為真。綜合前開諸情，僅足認定上
    訴人主張已支付關於系爭編號A8-8 F，A2-12F房屋裝修工程
    訂金130,000 元予甲○○之事實為真正，逾上開數額部分，
    要難採信為真正。
  (三)按「稱承纜者，謂當事人約定，一方為他方完成一定之工作
    ，他方俟工作完成，給付報酬之契約。」，「如依情形，非
    受報酬即不為完成其工作者，視為允與報酬。」，民法第49
    0 條第1 項、第491 條第1 項分著明文。本件上訴人委託甲○○承攬系爭房屋裝潢等工程，甲○○復分別委託被上訴人
    施作各項工程完畢，徵之上訴人係本其等營業而承攬施作項
    目，當然非受報酬否則不為完成工作，又承攬工作之項目及
    計價方式雙方達成合致，承攬人始依約為施作為一般社會之
    通念，據被上訴人各自提出收款明細表、報價單及請款單等
    （見原審卷第163 頁至第174 頁），詳載施作位置、項目、
    單價及數量，已收工程款部分亦予載明未列入請款範圍，上
    訴人就前開被上訴人已完成工作之位置、項目及數量亦不爭
    執，應認被上訴人就各自承攬施作項目及報酬業與甲○○達
    成合致後始依約施作，況上訴人自承被上訴人與甲○○間承
    攬報酬仍低於其等與甲○○間之承攬報酬，足可推認被上訴
    人所提承攬報酬數額合於常情，上訴人猶執詞抗辯被上訴人
    與甲○○間關於承攬報酬是否達成合致不明云云，應由被上
    訴人就此反於常情之抗辯負舉證責任，被上訴人不能舉證以
    實其說，此節抗辯即不足採，則被上訴人就對於甲○○存有
    如附表所示之承攬報酬請求權堪可認定。本件被上訴人於原
    審本以甲○○為共同被告，請求甲○○給付系爭承攬報酬，
    並以訴狀之送達催告甲○○給付，依民法第229 條第2 項規
    定，甲○○於原審訴狀繕本送達日即95年9 月14日起應負遲
    延責任（按：按本件原審依被上訴人聲請准予對於甲○○公
    示送達，於95年8 月26日刊登新聞紙，於同年9 月14日生送
    達效力）。又據查核甲○○之資力狀況，其除於94年間申報
    薪資所得217,200 元外，名下並無任何財產，有稅務電子閘
    門財產所得調件明細表在卷可佐（見原審卷第160 頁），堪
    認其之資力不足清償本件對於被上訴人之債務，復以甲○○
    事後避不見面，現時應受送達處所亦不明，為兩造所不爭執
    ，堪信其確有怠於行使權利之情事存在。又關於系爭編號A8
    -8F ，A2-12F房屋裝修工程，上訴人雖已支付甲○○訂金13
    0,000 元有如前述，惟參照卷附備忘錄記載（見原審卷第92
    頁），上訴人至少尚有尾款300,000 元尚未支付，逾於被上
    訴人就此請求247,000 元，另就系爭編號A2-13F房屋裝修工
    程，甲○○依上訴人施作結果得向上訴人請求給付之承攬報
    酬，亦至少不低於上訴人得向甲○○請求之承攬報酬數額17
    1,000 元。從而，被上訴人因保全債權，援承攬及代位之法
    律關係，請求(一)上訴人戊○○應給付甲○○300,000 元及自
    95年9 月29日提出到院民事準備(1)狀繕本送達上訴人戊○○
    之翌日即95年10月22日起至清償日止，按週年利率5%計算之
    利息，並由被上訴人乙○○代位受領150,000 元及自95年10
    月22日起至清償日止，按週年利率5%計算之利息；由被上訴
    人庚○○代位受領35,000元及自95年10月22日起至清償日止
    ，按週年利率5%計算之利息；由被上訴人己○○代位受領70
    ,000 元 及自95年10月22日起至清償日止，按週年利率5%計
    算之利息；由被上訴人丙○○代位受領45,000元及自95年10
    月22日起至清償日止，按週年利率5%計算之利息；(二)上訴人
    丁○○應給付甲○○118,000 元及自95年9 月29日提出到院
    民事準備(1)狀繕本送達上訴人丁○○之翌日即95年10月13日
    起至清償日止，按週年利率5%計算之利息，並由被上訴人乙○○代位受領100,000 元及自95年10月13日起至清償日止，
    按週年利率5%計算之利息；由被上訴人庚○○代位受領18,0
    00元及自95年10月13日起至清償日止，按週年利率5%計算之
    利息；即屬正當，應予准許。原審判命上訴人如數給付由被
    上訴人代位受領，並依職權宣告假執行，理由雖有若干不同
    ，結論並無二致，上訴意旨指摘原判決不當，求予廢棄改判
    ，為無理由，應予駁回其上訴。
六、本件事證已臻明確，兩造其餘主張陳述及所提之證據，均毋
    庸再予審酌，附此敘明。
七、據上論結，本件上訴為無理由，依民事訴訟法第436 條之1
    第3 項、第449 條第1 項、第78條、第85條第1 項但書，判
    決如主文。
中    華    民    國    97    年    1     月    17    日
                  民事第三庭審判長法  官  汪智陽
                                  法  官  張天民
                                  法  官  熊祥雲
上列正本證明與原本無異。
不得上訴。
中    華    民    國    97    年    1     月    17    日
                                  書記官  陳鳳怡
附表：
┌────┬────┬────┬────┬─────┐
│工程項目│施 工 者│施工位置│屋    主│未付 款項 │
│        │被上訴人│        │上訴人  │（新臺幣）│
├────┼────┼────┼────┼─────┤
│家具及燈│乙○○  │A8-8F   │丁○○  │100,000元 │
│飾工程  │        ├────┼────┼─────┤
│        │        │A2-12F  │戊○○  │ 90,000元 │
│        │        │A2-13F  │        │ 60,000元 │
├────┼────┼────┼────┼─────┤
│窗簾工程│庚○○  │A8-8F   │丁○○  │ 18,000元 │
│        │        ├────┼────┼─────┤
│        │        │A2-12F  │戊○○  │ 19,000元 │
│        │        │A2-13F  │        │ 16,000元 │
├────┼────┼────┼────┼─────┤
│木作工程│己○○  │A2-13F  │戊○○  │ 70,000元 │
├────┼────┼────┼────┼─────┤
│油漆工程│丙○○  │A2-12F  │戊○○  │ 20,000元 │
│        │        │A2-13F  │        │ 25,000元 │
└────┴────┴────┴────┴─────┘
備註：原判決附表部分「A2-13F」誤載為「A3-13F」。


司法院資訊處製作；財團法人民間司法改革基金會備份。
